【裁判字號】    90,訴,935
【裁判日期】    901108
【裁判案由】    營利事業所得稅
【裁判全文】
臺中高等行政法院判決                                九十年度訴字第九三五號
                              .
    原      告  廣達混凝土股份有限公司
    代  表  人  甲○○
    訴訟代理人  丁○○
    代  表  人  乙○○
    訴訟代理人  丙○○
右當事人間因營利事業所得稅事件，原告不服財政部中華民國九十年二月二十七日台
財訴字第○九○一三五一三九一號訴願決定（案號：第八九二一九六號），提起行政
訴訟。本院判決如左︰
    主  文
訴願決定及原處分（復查決定）關於營業成本項目中之原料超耗部分撤銷。
訴訟費用由被告負擔。
    事  實
壹、事實概要：
    原告民國（下同）八十五年度營利事業所得稅結算申報，經被告機關核定全年所
    得額新台幣（下同）一○、四五○、○一五元，應補稅額六六七、一九五元，原
    告不服就營業成本項目－原料超耗、消耗品超耗及其他費用，申請復查。嗣就消
    耗品超耗項目撤回復查，其餘項目經被告機關復查結果，增列其他費用八一、六
    五二元，變更核定全年所得額為一○、三六八、三六三元；其餘駁回。原告仍不
    服，就營業成本項目－原料超耗部分，提起訴願遭駁回，遂提起本件行政訴訟。
貳、兩造之陳述及爭點：
一、原告部分：
  (一)聲明：訴願決定及原處分（復查決定）均撤銷。
  (二)陳述：
    1.按「法律不得抵觸憲法，命令不得抵觸憲法或法律‧‧‧」。「各機關受理人
      民聲請許可案件適用法規時，除依其性質應適用行為時之法規外，如在處理程
      序終結前，據以准許之法規有變更者，適用新法規。但舊法規有利於當事人而
      新法規未廢除或禁止所聲請之事項者，適用舊法規」。「財政部依本法或稅法
      所發布之解釋函令，對於據以申請之案件發生效力。但有利於納稅義務人者，
      對於尚未核課確定之案件適用之」。為中央法規標準法第十一條及第十八條暨
      稅捐稽徵法第一條之一所明定。
    2.原告八十五年度產製預拌混凝土所購用之減水緩凝劑，係稀釋後之液體，財政
      部訂頒之「水泥業及水泥製造業原物料耗用通常水準」（以下簡稱原物料耗用
      通常水準）之品名係分散劑，為濃縮之粉狀劑，業經訂定該原物料耗用通常水
      準專家彭耀寰教授証實所訂者為原劑，則兩者之成分完全不同，自不得以分散
      劑之用量標準作為核算減水緩凝劑之依據，而應依營利事業所得稅查核準則第
      五十八條規定比照同業或原告上年度耗料情形核定。被告機關卻仍比照分散劑
      用量標準，核算認定原告所使用減水緩凝劑之用料量，致與實際使用數量相差
      頗鉅，顯有未合。
    3.查上開原物料耗用通常水準，業經財政部八十七年九月四日台財稅第八七○六
      六四三九七號函重新頒訂，依首揭規定對於尚未核課確定之案件應適用之，財
      政部雖規定自查核八十七年度營利事業所得稅結算申報案件開始適用，惟該項
      命令顯已抵觸前述中央法規標準法第十一條及第十八條暨稅捐稽徵法第一條之
      一規定，應無效力。何況原訂原物料耗用通常水準設若被告機關所核認者為正
      確數，惟產品、原物料及機器既均相同，其耗料標準自不可能前後相差高達數
      倍，顯係有誤，應不得適用。且依營利事業所得稅查核準則第五十八條第二項
      規定意旨：「製造業耗用之原料超過各該業通常水準，如能提出正當理由，經
      查明屬實，應予減除」。原告所使用減水緩凝劑並不適用原訂分散劑之標準，
      已如前述，既未超過新訂減水劑之標準，依情理自係屬有正當理由，應准予追
      認。
    4.被告機關以市面上所銷售之分散劑，並無濃縮粉狀劑，而認定係上開原物料耗
      用通常水準所訂之分散劑，並非濃縮粉狀劑，雖不無道理。惟原告所使用之減
      水緩凝劑，係由供應商進口原劑（即濃縮之粉狀劑），加以稀釋二‧三～二－
      二‧五倍之液體，並非市面所無。原訂原物料耗用通常水準，係鑑於稀釋之倍
      數高低不一，而還原以該項物料之原劑作為基準訂定標準用量，業經原告函詢
      訂定該原物料耗用通常水準專家彭耀寰教授証實所訂者為原劑可稽。且依財政
      部八十七年九月四日台財稅第八七○六六四三九七號函重新頒訂原物料耗用通
      常水準前後相差高達數倍觀之，亦足証原訂之分散劑為原劑，原告同業所使用
      者為稀釋液，自不得相提併論。因此，被告機關對原告八十六年度營利事業所
      得稅結算申報之減水緩凝劑，已持相同見解，而於復查時作成決定，以稀釋倍
      數還原為原劑核算認定耗用量，足供佐證，則系爭年度自亦應比照辦理。
    5.關於財政部所頒原物料耗用通常水準，就「分散劑」計量單位部分有誤。查財
      政部所頒原物料耗用通常水準就「分散劑」部分以「KG」為計量標準顯有錯誤
      。前經台北市國稅局財北國稅審壹字第八六○二八○六二號行文台灣區預拌
      混凝土工業同業公會，同意上開表上分散劑之單位原為「KG」應修正為「％」
      ，因分散劑之使用比率係根據水泥使用量的百分比計算再轉換為重量，以表上
      數據如此小，應是％而非KG，否則添加後將無效用。本案被告機關所核定之原
      物料耗用計量標準，係使用錯誤「分散劑」計量標準，致與原告實際所耗用之
      原物料數量相差甚鉅，被告機關應依經修正後之「分散劑」以百分比為計量標
      準，始符法理。
    6.混凝土使用化學摻料，依其使用目的，區分為七種型式：（Ａ）減水劑（Ｂ）
      緩凝劑（Ｃ）早強劑（Ｄ）減水緩凝劑（Ｅ）減水早強劑（Ｆ）高性能減水劑
      （Ｇ）高性能減水緩凝劑。由於使用目的不同，摻加之劑量多寡，不同之型式
      ，產生之效果亦隨之不同。如於正常劑量使用時，型式（Ａ）、（Ｄ）及（Ｅ
      ）化學摻料通常減少5－8％的拌和用水。型式（Ｆ）及（Ｇ）化學摻料通常可
      減少12－25％或更多量之拌和用水。業界將型式（Ｆ）及（Ｇ）稱為「強塑劑
      」。強塑劑常用於產製坍度高於十九公分的流動化混凝土而無需增加拌和用水
      量，以高劑量的型式（Ａ）、（Ｂ）或（Ｄ）與早強型的型式（Ｃ）或（Ｅ）
      搭配使用亦可產生相同的效果。查被告機關依財政部所頒「水泥製品業原物料
      耗用通常標準」就「分散劑」之計量標準一體適用，而不參究業者實際耗用之
      原物料，而依上開之標準逕行核定，顯有違營利事業所得稅查核準則。
    7.化學摻料「分散劑」之使用對混凝土之品質極具重要性。使用化學摻料「分散
      劑」於混凝土的重要目的在於減水以提高混凝土強度或改善混凝土工作性，延
      緩混凝土凝結時間或產生細微氣泡以預防凍融效應或提昇工作性等。例如，減
      水濟的使用通常在於提昇混凝土的工作性或提高其抗壓強度，在混凝土達到減
      水效果，也可能同時發生緩凝的作用，有時減水劑添加過量，亦會造成嚴重緩
      凝現象，影響工程進行程序。因此添加化學摻料「分散劑」時須依配比設計結
      果選定其劑量，計量前需配製成適當濃度之水溶液。化學摻料在使用時配成溶
      液狀，除便於添加作業，且易於混凝土中分散拌勻，因此原告所使用之化學摻
      料均是經稀釋之減水緩凝劑。而被告機關以市面上所銷售之分散劑，並無原告
      所訴之濃縮粉狀劑，就否認其本部頒訂原物料耗用通常水準所使用之分散劑為
      濃縮粉狀劑。原告願提出證物證明確有濃縮粉狀劑，而此亦經原告函詢訂定該
      業耗料通常水準專家國立台北技術學院彭耀寰教授證實所定者為原劑可稽。
    8.依財政部頒訂原物料耗用通常水準其「分散劑」其計量之「方式」及「單位」
      顯屬自始錯誤。被告機關就原告生產之預拌混凝土，以每立方米添加零點一七
      公斤稀釋之減水緩凝劑為劑量之標準，實讓人有不可思議之感，按其標準混凝
      土內摻加少許之分散劑，對增進品質毫無功效可言。為求證實財政部前述頒訂
      之標準為自始錯誤，請就該所訂之標準送請中興大學或逢甲大學作試體測試報
      告，而明辨是非。查原告所使用之減水緩凝劑（代號FL－310SP）係向案外人
      福力士企業有限公司購買，照其減水緩凝劑之說明書使用其劑量，每公斤水泥
      使用粉狀FL－310SP三公克～七公克，FL－310SP也可稀釋成43％。原告於混凝
      土添加之減水緩凝劑，均需考慮到環境之溫度、濕度，混凝土之抗壓強度，坍
      度值的高低，運送路程距離之遠近，而決定所添加分散劑劑量多寡，上述之因
      素在在均影響到混凝上凝固後之品質。諸如FL－310SP說明書所述，根據經驗
      ，混凝土原來的坍度較大時，使用的劑量就會越低。因此，原來的坍度是四英
      吋時，如欲增加一英吋坍度，每公斤水泥需加入○．三一公克至○．四七公克
      的FL－310SP。相反的，低坍度（一英吋）的配比設計如果要增加一英吋的坍
      度，則每公斤水泥需加○‧七八公克的FL－310SP，因此添加減水緩凝劑劑量
      多寡均需現時狀況而有所差異。正如FL－310SP說明書建議使用劑量為每公斤
      水泥添加減水緩凝劑三公克～七公克。又因混凝土所要求之抗壓強度高低，其
      所添加之劑量亦隨之增減。舉例以每平方公分所承受一四○公斤壓力所需之分
      散劑劑量，其計算方式為每立方米所需之水泥為二三三公斤，依參考當時之狀
      況，取中間值以添加五公克減水緩凝劑之劑量，即233×0‧5％＝1‧165公斤
      ，亦即混凝土每立方米應添加減水緩凝劑一‧一六五公斤。而依被告機關依財
      政部所頒之標準，每立方米僅需添加減水緩凝劑○‧一七公斤，兩者計算有七
      倍之差距。顯被告機關頒訂之標準計算其錯誤絕對無疑。
    9.經查原告於八十五年度向案外人福力士企業有限公司購買減水緩凝劑當年度列
      報分散劑用量三十七萬五千六百公斤，均有福力士公司所簽發之統一發票為證
      ，雙方均有實際買賣交易，且福力士公司就本案分散劑之出售數量，經其管轄
      地之國稅局查帳並未有任何令人質疑之處，顯其所開立交付原告之統一發票為
      真正有買賣交易之憑證。至於被告機關核定原告分散劑用量為八萬六千一百八
      十二‧九七七公斤，顯有極大之差距。再如前面所述，分散劑之使用劑量有一
      定之配比，使用過多之劑量反而是損害混凝土之品質，基於此理，原告不可能
      會超耗使用分散劑劑量。而依被告機關所核定超耗高達二十八萬九千四百一十
      七‧○二三公斤之部分，豈非全部要將其丟棄，況其屬於化學摻料，不能任意
      棄置，尚需專業處理，原告豈不是自找麻煩。
    10.依據營利事業所得稅查核準則第十八條規定，製造業已依稅捐稽徵機關管理營
      利事業會計帳簿憑證辦法設置帳簿，平時對進料、領料、退料、產品、人工、
      製造費用等均作成紀錄，有內部憑證可稽，並編有生產日報表或生產通知單及
      成本計算表，經內部製造及會計部門負責人簽章者，其製品原料耗用數量，應
      根據有關帳證紀錄予以核實認定。製造業不合前項規定者，其耗用之原料如超
      過各該業通常水準，超過部分，除能提出正當理由，經查明屬實者外，應不予
      減除。製造業雖經規定設置帳表並記載，但其原料耗用數量，超過各該業通常
      水準者，必要時，經稽徵機關首長之核准，得實地調查核定之。按上開查核準
      則之規定，原告就超耗用量部份已如前述提出說明，具有正確性及正當性，若
      被告機關認有必要性，亦得實地調查核定之。由於被告機關引用錯誤之數據，
      且不明暸本案使用分散劑，應添加多少劑量，方能產生多少功效不為實地調查
      遽而草率核定超耗用量，顯有未符法理之處，原告對本件復查決定及訴願難以
      甘服，因而提起行政訴訟，請判決如訴之聲明。
二、被告部分：
  (一)聲明：原告之訴駁回。
  (二)陳述：
    1.按「營利事業所得之計算，以其本年度收入總額減除各項成本費用、損失及稅
      捐後之純益額為所得額。」為所得稅法第二十四條第一項所明定。次按「製造
      業已依稅捐稽徵機關管理營利事業會計帳簿憑證辦法設置帳簿，平時對進料、
      領料、退料、產品、人工、製造費用等均作成紀錄，有內部憑證可稽，並編有
      生產日報表或生產通知單及成本計算表，經內部製造及會計部門負責人員簽章
      者，其製品原料耗用數量，應根據有關帳證紀錄予以核實認定。製造業不合前
      項規定者，其耗用之原料如超過各該業通常水準，超過部分，除能提出正當理
      由，經查明屬實者外，應不予減除。前項各該耗用原料之通常水準，由主管稽
      徵機關會同實地調查，並洽詢各該業同業公會及有關機關擬訂，報請財政部核
      定，其未經核定該業通常水準者，得比照機器、設備、製造程序、原料品質等
      相當之該同業原料耗用情形核定之，其無同業原料耗用情形可資比照者，按該
      事業上年度核定情形核定之。但上年度適用擴大書面審核者除外，若無上年度
      核定情形，則按最近年度核定情形核定之。其為新興事業或新產品，無同業原
      料耗用情形及該事業上年度核定情形可資比照者，由稽徵機關調查核定之。上
      項所稱『同業』，指各主管稽徵機關所轄或鄰近縣（市）之該同業。製造業雖
      經依第一項規定設置帳表並記載，但其原料耗用數量，超過各該業通常水準者
      ，必要時，經稽徵機關首長之核准，得實地調查核定之。」為營利事業所得稅
      查核準則第五十八條所規定。
    2.原告係從事生產預拌混凝土之製造業務，主要耗用原料為砂石、水泥及分散劑
      。因原告本期成本帳證紀錄未符合首揭查核準則第五十八條第一項規定，被告
      機關初查以其原申報營業成本五四二、七六七、二二七元，其中列報分散劑用
      量三七五、六○○公斤，超過行為時財政部頒訂水泥業及水泥製品業原物料耗
      用通常水準應耗量八六、一八二‧九七七公斤，核定超耗三、三一六、一四○
      元。原告不服，主張財政部頒訂原物料耗用通常水準所使用之分散劑，為濃縮
      粉狀劑，與其實際購用經稀釋之減水緩凝劑不同，自不得按上開標準核定；又
      減水緩凝劑業經財政部重行訂定適用標準，請依新標準核實認定云云，申經被
      告機關復查決定，以經查原告平時對材料之領料、耗料、退料等欠缺完整內部
      憑證可稽，核未符合首揭查核準則第五十八條第一項規定，初查依同法條第二
      項規定按財政部頒標準核定分散劑超耗三、三一六、一四○元，並無不合。另
      查市面上所銷售之分散劑，並無原告所訴之濃縮粉狀劑，其主張財政部頒訂原
      物料耗用通常水準所使用之分散劑，為濃縮粉狀劑乙節，核無足採。再查混凝
      土之化學摻料計有減水劑、緩凝劑、早強劑、減水緩凝劑，減水早強劑、高性
      能減水劑及高性能減水緩凝劑等七種，依其使用工程所需產品特性為斷，惟其
      未能提示各批產品之銷售合約有關產品品質特性之約載條款，自亦無從審酌其
      所主張之分散劑之單位用量是否確當。又查上開原物料耗用通常水準，雖經財
      政部八十七年九月四日台財稅第八七○六六四三九七號函重新頒訂，惟上開規
      定該通常水準自查核八十七年度營利事業所得稅結算申報案件開始適用，本件
      自無適用餘地等由，遂駁回其復查之申請。訴經財政部訴願決定，亦持與被告
      機關相同論見，維持原處分及復查決定。
    3.查原告於復查、訴願時，訴稱所使用減水緩凝劑為「濃縮粉狀劑」，經查市面
      所售減水緩凝劑並無所稱，是被告機關、財政部據以駁回復查、訴願；而原告
      訴訟時則改稱所用減水緩凝劑為「稀釋後之液體」，應由原告提示系爭減水緩
      凝劑相關帳證憑證、進貨合約書及系爭減水緩凝劑成份證明資料供核。並主張
      適用財政部八十七年頒訂原物料耗用通常水準乙節，因該原物料耗用通常水準
      業經財政部明文規定自查核八十七年度營利事業所得稅結算申報案件起始有適
      用；是原告主張於法無據，尚無可採。
    4.按營利事業所得稅查核準則第五十八條第三項規定，各該耗用原料之通常水準
      ，由主管稽徵機關會同實地調查，並洽詢各該業同業公會及有關機關擬訂；是
      被告機關所採財政部頒訂原物料耗用通常水準，係經同業公會及有關機關會同
      擬訂，自有其客觀性。再原告系爭年度成本帳證紀錄，經查未符合營利事業所
      得稅查核準則第五十八條第一項規定，無法核實勾稽認定，被告機關乃按前開
      原物料耗用通常水準核定分散劑超耗，原告雖主張前開原物料耗用通常水準計
      量單位及計算有誤，應參究業者實際耗用原物料種類及用量云云，惟原告系爭
      年度成本帳證紀錄不完備，自無法按其實際耗用量核實勾稽認定，原告主張應
      無可採。
    5.原告主張所使用之減水凝劑 （代號FL－310SP）為原劑稀釋百分之四十三之稀
      釋劑乙節，依彭耀寰教授（為主持訂定首揭原物料耗料通常水準專家）證實首
      揭原物料耗料通常水準分散劑耗用係以原劑計算，及說明各生產廠商所使用稀
      釋倍數不一，並經原告提示其分散劑之供應廠商「福力士企業有限公司」出具
      證明其售予原告之分散劑（減水緩凝劑）為原劑稀釋百分之四十之稀釋劑，是
      原告該項主張似可採信，原核定分散劑超耗情形得按供應廠商證明稀釋比例百
      分之四十還原為原劑後再行計算。
    理  由
一、按訴訟代理人就其受委任之事件，有為一切訴訟行為之權，但認諾非受特別委任
    不得之為之，行政訴訟法第五十一條第一項但書定有明文。本件被告之訴訟代理
    人並無特別代理權，有委任狀一紙在卷可考，該訴訟代理人雖於言詞辯論中認諾
    原告之請求，其認諾仍不生效力，合先敘明。
二、次按「營利事業所得之計算，以其本年度收入總額減除各項成本費用、損失及稅
    捐後之純益額為所得額。」為所得稅法第二十四條第一項所明定。本件原告八十
    五年度營利事業所得稅申報，原申報營業成本五四二、七六七、二二七元，其中
    列報分散劑用量三七五、六○○公斤，被告依行為時財政部頒訂之「水泥業及水
    泥製品業原物料耗用通常水準」，核算其分散劑（又稱減水緩凝劑）應耗量為八
    六、一八二‧九七七公斤，乃核定原告原料超耗三、三一六、一四○元。原告不
    服，主張財政部頒訂原物料耗用通常水準所使用之分散劑為濃縮粉狀劑，與其實
    際購用之經稀釋後純度為百分之四十之液狀減水緩凝劑不同，自不得按上開標準
    核定等情。經查，財政部頒訂之「水泥業及水泥製品業原物料耗用通常水準」所
    訂定之分散劑耗用通常水準，係鑑於市售成品稀釋之倍數高低不一，乃還原以該
    項物料之原劑作為基準訂定標準用量等情，業經原告函詢訂定該原物料耗用通常
    水準之專家彭耀寰教授証實上開通常水準所訂者為原劑，有原告提出彭耀寰教授
    出具之說明書影本附卷可稽，被告亦是認該彭教授係主持訂定首揭原物料耗用通
    常水準之專家，且自認上開通常水準係以原劑（百分之百）為計算標準，原告此
    部分主張自屬可採。另關於原告於系爭年度所使用之分散劑之純度如何，業據證
    人福力士企業有限公司台中營業處主任張明到庭證稱：「證人之公司與原告公
    司業務往來約五、六年，原告公司皆向本公司購買混凝土添加劑，添加劑有很多
    種，而原告公司皆向本公司購買減水緩凝劑，原劑是粉狀而稀釋後（純度）皆為
    百分四十至四十三正負範圍內，原告八十五年度有向本公司購買約三七五、六○
    ○公斤是稀釋後以後的重量。」並據提出統一發票送貨單、請款明細表為證，被
    告對上開證詞及證物均不爭執，原告主張其於系爭年度所使用之分散劑之純度僅
    百分之四十亦堪採取。從而，核算原告系爭年度所使用之分散劑耗用量是否超耗
    ，自應將之還原為原劑之數值後，再加以比對，始能正確。乃原處分（復查決定
    ）疏未注意其計算之標準耗量為百分之百之純度，復未先將原告原申報之分散劑
    還原為原劑後，再加比對，是其所核算之原告原料超耗數值自非正確，其據以核
    定之原告該年度所得額難謂合法，訴願決定疏未予糾正亦有未合，原告訴請撤銷
    ，核屬有據，應予准許，俾由被告另為適法處分，以昭折服。
據上論結，本件原告之訴為有理由，依行政訴訟法第一百九十五條第一項前段、第九
十八條第三項前段，判決如主文。
中    華    民    國      九十      年      十一      月       八       日
                 臺 中 高 等 行 政 法 院   第 三 庭
                                審 判 長 法  官  王  茂  修
                                         法  官  莊  金  昌
                                         法  官  許  金  釵
右正本證明與原本無異。
如不服本判決，應於判決送達後二十日內向本院提出上訴書狀，其未表明上訴理由者
，應於提起上訴後二十日內向本院提出上訴理由書（須依對造人數附具繕本）；如於
本判決宣示或公告後送達前提起上訴者，應於判決送達後二十日內補提上訴理由書（
須附繕本）。未表明上訴理由者，逕以裁定駁回。
提起上訴應預繳送達用雙掛號郵票拾份(每份三十四元)。
中    華    民    國      九十      年      十一      月      十四      日
                                         法院書記官  李孟純


司法院資訊處製作；財團法人民間司法改革基金會備份。
